【裁判字號】    92,訴,414
【裁判日期】    920410
【裁判案由】    洗錢防制法
【裁判全文】
臺灣板橋地方法院刑事判決                          九十二年度訴字第四一四號
    公  訴  人  臺灣板橋地方法院檢察署檢察官
    被      告  丁○○
                癸○○
                乙○○
                甲○○
                辛○○
右列被告因洗錢防制法案件，經檢察官提起公訴（九十年度偵字第一○一八號、九八
○一號、一九二五四號），本院判決如左：
    主  文
丁○○幫助洗錢，累犯，處有期徒刑陸月，如易科罰金，以參佰元折算壹日。所得財
物新台幣伍仟元沒收，如全部或一部不能沒收時，以其財產抵償之。
癸○○幫助洗錢，處有期徒刑貳月，如易科罰金，以參佰元折算壹日。所得財物新台
幣伍仟元沒收，如全部或一部不能沒收時，以其財產抵償之。
乙○○幫助洗錢，處有期徒刑肆月，如易科罰金，以參佰元折算壹日。
甲○○幫助洗錢，處有期徒刑伍月，如易科罰金，以參佰元折算壹日。
辛○○無罪。
    事  實
一、丁○○曾於民國（下同）八十三年間因傷害、違反麻醉藥品管理條例案件，分別
    經本院及台灣桃園地方法院判處有期徒刑三月、四月確定，經定執行刑應執行有
    期徒刑六月確定，於八十四年六月十七日執行完畢（此部份對本案構成累犯）；
    又因竊盜案件，經本院判處有期徒刑八月確定，於九十年七月二十七日執行完畢
    ；又因違反麻醉藥品管理條例案件，經本院判處有期徒刑七月確定，於九十年十
    一月五日執行完畢；另因違反麻醉藥品管理條例案件，經本院判處應執行有期徒
    刑五月（吸用安非他命）、五年二月（販賣安非他命），應執行有期徒刑五年五
    月確定，於八十八年二月十二日假釋出獄，嗣經撤銷前開假釋執行殘刑二年六月
    二十七日（指揮書執畢日期為九十三年五月五日，現仍在監執行中）。甲○○曾
    於因侵占案件經法院判處有期徒刑八月、緩刑二年，於八十七年五月十八日確定
    ，緩刑期滿未經撤銷刑之宣告失其效力；又於九十年間因違反商標法案件經法院
    判處有期徒刑三月、緩刑二年，於九十年八月二日確定在案，現仍於緩刑期間內
    。
二、丁○○、癸○○、乙○○、甲○○於八十八、八十九年間，獲悉可藉由提供於郵
    局或銀行等金融機構所開立帳戶之存摺及提款卡以換取現金花用，且依其等之智
    識程度，可預見出賣、出借或為他人收集存摺、提款卡以供他人使用，將幫助他
    人掩飾或隱匿自己重大犯罪所得之財物，然：
    (1)丁○○猶於八十八年十一月間某日，在台北縣三峽鎮○道路七五之一號住處，
      將其所有局號第0000000號郵局、帳號第○二七九九一號帳戶（下稱丁○○帳戶）之存摺及提款卡，以五千元之代價，交予乙○○，轉借予真實姓名
      年籍不詳之人士使用。
    (2)癸○○猶於八十九年四月間某日，在台北縣三峽鎮○○路一一號郵局前，將其
      所有局號第0000000號、帳號0000000號帳戶（下稱癸○○帳戶
      ）之存摺及提款卡，以五千元之代價，交予乙○○，轉借予真實姓名年籍不詳
      之人士使用。
    (3)乙○○先後於八十八年十一月間（起訴書誤載為八十八年十月間，業經公訴人
      於審理中更正）某日及八十九年四月間某日，在台北縣三峽鎮○道路七五之一
      號及台北縣三峽鎮○○路一一號郵局前，以五千元之代價，分別向丁○○、癸○○收取上開丁○○、癸○○帳戶之存摺及提款卡，再行轉借予真實姓名年籍
      不詳之人士使用。
    (4)甲○○猶於八十九年一月間某日，在台北縣板橋市○○路○段甲○○當時之工
      作處所，將其所有局號二四四一○一號、帳號0000000號之郵局帳戶（
      下稱甲○○帳戶）之存摺及提款卡，以約定一萬元之代價，交付轉借予真實姓
      名年籍不詳之人士使用。
    而前揭真實姓名年籍不詳之人士，於取得乙○○轉交之上開丁○○、癸○○帳戶
    之存摺及提款卡後，再轉交予真實姓名年籍不詳自稱「劉仁傑」、「陳國華」、
    「宋主任」等成年男子組成之常業詐欺集團，由渠等於不詳時地印製「頂鑫國際
    創業集團」（下稱頂鑫公司）或「群益國際創業股份有限公司」（下稱群益公司
    ）舉辦贈獎活動之廣告傳單及與各該廣告傳單上所載二獎或三獎中獎號碼相同號
    碼之對獎單，先後以郵件寄送至不特定人之信箱，引誘他人因誤信中獎，而以該
    廣告傳單上之電話詢問如何領取中獎獎金，再遂行詐騙之手段。適有：
    (1)戊○○之妻林李昭芬於八十九年三月二十七日收到群益公司信件後，見依廣告
      傳單所載已中二獎，獎金六十八萬元，乃撥打廣告傳單上所載之000000
      000號電話，由自稱「劉仁傑」之成年男子告知中獎，然須繳付手續費，戊○○之妻林李昭芬依囑於八十九年三月二十七日上午八時二十一分，至嘉義縣
      梅山鄉○○路郵局匯款一萬八千五百元至該自稱「劉仁傑」之成年男子所指定
      之上開甲○○帳戶中；該自稱「劉仁傑」之成年男子復於電話中向戊○○之妻
      林李昭芬佯稱因非該公司會員，仍須匯款八萬元入會費，始得領取獎金，戊○○之妻林李昭芬方知受騙，遭致詐騙之金額共計一萬八千五百元。
    (2)又有壬○○於八十九年四月二十八日收到群益公司信件後，見依廣告傳單上所
      載，已中二獎、獎金六十八萬元，乃撥打廣告傳單上所載之00000000
      0、0000000000號電話，由自稱「陳國華」之成年男子告知已中二
      獎，然仍須繳付手續費，壬○○依囑於八十九年四月二十九日上午九時五十一
      分，至臺北縣新店市○○路郵局匯款二萬三千一百元至該自稱「陳國華」之成
      年男子所指定之局號0000000號、帳號0000000號戶名王桑樹之
      郵局帳戶中（下稱王桑樹帳戶，王桑樹部分，已另行提起公訴）；該自稱「陳
      國華」之成年男子繼而於電話中告知須撥打00000000號電話與「宋主
      任」聯絡，而「宋主任」於電話復以須先繳納入會費，方可提領獎金為由，要
      求匯款八萬元，經壬○○表示無力支付，自稱「陳國華」之成年男子復向壬○○佯稱可代為匯款五萬元，要求壬○○另行匯款三萬元以為入會費，壬○○遂
      於同日中午十二時五十二分至臺北縣新店市○○路○段一七七號郵局匯款三萬
      元至該自稱「陳國華」之成年男子所指定之上開癸○○帳戶內，然該自稱「宋
      主任」之成年男子復以電話中告知尚須匯款九萬元，嗣壬○○不願再行匯款，
      央請該自稱「宋主任」之成年男子退費，該自稱「宋主任」之成年男子則告知
      須待六月開獎完畢後，始可退費，嗣經壬○○依該自稱「宋主任」之成年男子
      提供之公司地址找尋，發現該地址並不存在，始知受騙，遭致詐騙之金額共計
      五萬三千一百元。
    (3)再有庚○○於八十九年五月二日收到群益公司信件後，見依廣告傳單上所載中
      獎六十八萬元，乃撥打廣告傳單上所載之000000000、000000
      000號電話，由自稱「陳國華」之成年男子佯請庚○○先行給付手續費二萬
      三千一百元，庚○○依約於八十九年五月二日中午十二時五十一分左右，至臺
      北市○○○路○段九七號長安郵局，匯款二萬三千一百元至前揭「陳國華」之
      成年男子所指定之上開甲○○（起訴書誤載為癸○○）帳戶內；嗣又有群益公
      司自稱「劉仁傑」之成年男子以電話與庚○○聯絡，要求繳納會員費四萬元，
      並稱如有疑問，可至台北縣三重市○○路○段二六五號一樓詢問，庚○○再依
      指示匯款四萬元至上開癸○○（起訴書誤載為甲○○）帳戶內，然於匯款後至
      前揭處所找尋，卻發現該地址並不存在，方知受騙，遭致詐騙之金額共計六萬
      三千一百元。案經戊○○、壬○○、庚○○報警後，為警循線查悉上情。
三、案經戊○○訴由嘉義縣警察局竹崎分局報由臺灣嘉義地方法院檢察署檢察官呈請
    灣高等法院檢察署檢察長令轉台灣板橋地方法院檢察署檢察官，及壬○○、庚○○訴由台北縣政府警察局三峽分局報請台灣板橋地方法院檢察署檢察官偵查起訴
    。
    理  由
壹、有罪部分：
一、認定被告犯罪事實所憑之證據及其認定之理由：
  １、認定犯罪事實之積極證據：
    (1)被告癸○○名下局號第0000000號、帳號0000000號郵局帳戶之
      交易明細資料表一份。
    (2)被告甲○○名下局號第二四四一○一號、帳號0000000號郵局帳戶之郵
      政存簿儲金每日活動戶存提詳情表一份。
    (3)被害人戊○○於警局詢問及偵查中檢察官詢問時指訴遭常業詐欺集團詐騙匯款
      一萬八千五百元至前開被告甲○○出借郵局帳戶之證詞，及梅山郵局函覆八十
      九年三月二十七日匯入甲○○帳戶一萬八千五百元仍由該局凍結保管中之函文
      一紙、郵政國內匯款執據影本二紙、常業詐騙集團郵寄之廣告傳單、中獎單各
      一份。
    (4)被害人壬○○於警局詢問及偵查中檢察官詢問時指訴遭常業詐欺集團詐騙五萬
      三千一百元，其中三萬元係匯入前開被告癸○○出借帳戶之證詞，及郵政國內
      匯款執據二紙、常業詐騙集團郵寄之信封、廣告傳單、中獎單各一份。
    (5)被害人庚○○於警局詢問及偵查中檢察官詢問時指訴遭常業詐欺集團詐騙六萬
      三千一百元，其中二萬三千一百元匯入前述被告甲○○帳戶，另四萬元匯入前
      述被告癸○○帳戶之證詞，及郵政國內匯款執據影本二紙、常業詐騙集團郵寄
      之廣告傳單、中獎單各一份及傳真之公司執照影本一份。
    (6)被告癸○○於警詢及偵審中均坦白承認於前述時地以五千元之代價將前開帳戶
      之存摺及提款卡交予被告乙○○轉借不詳者使用之自白。
    (7)被告丁○○於警局詢問時坦白承認被告乙○○以五千元代價收購其郵局存摺及
      提款卡之自白。
    (8)被告乙○○於本院審判期日坦白承認分別以五千元代價向被告丁○○、癸○○
      二人收購帳戶之自白。
    (9)被告甲○○於刑事警察局警詢時及偵審中均坦白承認於八十九年一月間以約定
      一萬元之代價將前開帳戶之存摺及提款卡轉借予不詳者使用之自白。
  ２、得心證之理由：
    (1)本件被害人戊○○之妻林李昭芬、壬○○、庚○○因受前述自稱「劉仁傑」、
      「陳國華」、「宋主任」等之成年男子等人，以前揭方式之詐騙，先後匯入前
      述之款項至上開甲○○、癸○○等人之帳戶，已如前述，足認於前述時地，經
      由不詳者所轉交之上開甲○○帳戶，及乙○○所轉交之上開丁○○、癸○○帳
      戶之存摺及提款卡之真實姓名年籍不詳自稱「陳國華」、「宋主任」、「劉仁
      傑」之成年男子，係於不詳時地印製頂鑫公司或群益公司舉辦贈獎活動之廣告
      傳單及與各該廣告傳單上所載二獎或三獎中獎號碼相同號碼之中獎單，並以郵
      件寄送至不特定人之信箱，引誘他人因誤信中獎，而以該廣告傳單上之電話詢
      問如何領取中獎獎金，俟對方來電詢問，再向對方佯稱應先給付手續費、所得
      稅、會費等款項，始得領取獎金，藉以詐騙來電詢問之人士將款項匯入其等所
      指定之上開甲○○、癸○○等人帳戶內，而遂行常業詐欺之犯行，並藉此掩飾
      渠等常業詐欺犯行所得之款項甚明。
    (2)觀諸該詐騙集團以群益公司或頂鑫公司名義印製廣告單、中獎單寄送與不特定
      之大眾，復收集含被告在內之多人存摺，用以詐騙他人財物，其施用詐術之對
      象廣泛，且有組織與計劃，足見「陳國華」、「劉仁傑」或「宋主任」等人，
      均恃此種詐欺他人財物為生，有常業詐欺之犯行。以被告丁○○曾有傷害、違
      反麻醉藥品管理條例、竊盜等前科，曾入監服刑；被告甲○○有侵占、違反商
      標法等前科，且此詐欺方式，早為傳播媒體廣為報導，依其等個人經驗，應可
      預見出借存摺與提款卡有遭人利用詐騙財物洗錢之可能，猶約定收取對價五千
      元、一萬元不等而同意出借或代為收購存摺、提款卡，因此，事證明確，被告
      丁○○、癸○○、乙○○、甲○○四人所犯幫助洗錢犯行，均堪以認定。
二、被告辯解不足採之理由：
  １、被告丁○○於偵審中固坦承於前述時地將上開丁○○帳戶之存摺及提款卡，交
      予乙○○，惟於偵查中檢察官詢問時及本院審理中均矢口否認有上開犯行，辯
      稱：伊係向乙○○借款五千元，而將上開帳戶之存摺、提款卡交予乙○○，以
      為抵押，警詢承認是因為警察做筆錄時拿癸○○的筆錄叫我照著說，否則會有
      事云云。經查，被告丁○○於右揭時地，將上開丁○○帳戶之存摺及提款卡，
      以五千元之代價，交予被告乙○○，轉借予真實姓名年籍不詳之人士使用等情
      ，已經被告丁○○於警局詢問時坦白承認，核與共同被告乙○○於本院審判期
      日坦白承認以五千元代價向被告丁○○收購帳戶之自白相符，而被告丁○○之
      前開警詢筆錄（附於台北縣警察局三峽分局刑案偵查卷宗第六至七頁），係因
      警員依據被告癸○○警詢所供乙○○也有向丁○○收購帳戶及提款卡一事，為
      查證釐清真相而備公文赴台北監獄借訊在監服刑中之被告丁○○，在台北監獄
      偵訊室詢問被告丁○○程均有監所法警在場陪同，並無違法取供，警詢筆錄均
      依照被告丁○○所述記載等情，亦經證人即製作被告丁○○警詢筆錄之警員己○○到庭具結作證屬實，是被告丁○○事後所辯因借款五千元而交付其帳戶之
      存摺及提款卡抵押云云，無非事後推諉卸責之詞，不足採信。
  ２、另被告丁○○、癸○○、甲○○均辯稱不知出借帳戶之存摺及提款卡構成幫助
      洗錢；被告乙○○亦辯稱不知代為收購他人帳戶之存摺及提款卡構成幫助洗錢
      云云。然按於郵局或銀行等金融機構開設存款帳戶，請領存摺及提款卡一事，
      原係針對個人身分之社會信用而予以資金流通，具有強烈之屬人性，而金融帳
      戶為個人理財之工具，於郵局或銀行等金融機構申請開設存款帳戶亦無任何特
      殊之資格限制，一般民眾皆可以存入最低開戶金額之方式，任意於銀行或郵局
      等金融機構申請開設存款帳戶，且一人並可於不同之金融機構申請多數之存款
      帳戶使用，此屬眾所周知之事實，亦為被告等所應知，是依一般人之社會生活
      經驗，若見他人不以自己名義申請帳戶，反而向人收購或借用存款帳戶供己使
      用，衡情對於該等帳戶是否供洗錢等目的不法使用當有合理之懷疑，以被告丁○○、癸○○、乙○○、甲○○均係心智成熟之成年人，且利用他人帳戶從事
      詐欺之方式，早為傳播媒體廣為報導，依渠等個人之經驗，應可預見出借存摺
      及提款卡，或為他人收集存摺、提款卡以供他人使用，有幫助從事常業詐欺犯
      行之人士，以上開帳戶掩飾或隱匿犯罪所得財物之可能，然被告丁○○、癸○○及甲○○仍分別約定收受五千元或一萬元之代價，將上開丁○○、癸○○、
      甲○○帳戶之存摺、提款卡，交予被告乙○○或不詳者，再由被告乙○○或不
      詳者轉交予真實姓名年籍不詳之人士使用，可見縱令因而幫助他人掩飾或隱匿
      重大犯罪所得財物，亦不違反其等之本意，其等有幫助洗錢之犯行及不確定故
      意，至為明確，是被告等前開所辯，均不能卸免其等幫助洗錢之刑責。
  ３、至本件雖未發現被害人之款項匯入上開被告丁○○帳戶內，然從犯之幫助行為
      對於犯罪之完成本無須具實際影響力，行為人若有幫助之犯意並為幫助之行為
      而正犯果已實施犯罪，縱屬無效之幫助，該行為人仍應論以從犯（高等法院八
      十五年度上易字第四六九○號判決參照）。是本件雖未發現被害人之款項匯入
      上開丁○○帳戶內，仍不影響其幫助洗錢犯行之成立，併此敘明。
三、論罪科刑：
  １、被告丁○○、癸○○分別以五千元代價出借帳戶之存摺及提款卡，交予被告乙○○，被告甲○○則以約定一萬元之代價，交付予不詳者，均再輾轉供真實姓
      名年籍不詳自稱「劉仁傑」、「陳國華」、「宋主任」等成年男子組成之常業
      詐欺集團，從事掩飾常業詐欺所得贓款，核被告丁○○、癸○○、乙○○、甲○○四人所為，均係犯刑法第三十條第一項、洗錢防制法第九條第一項之幫助
      洗錢罪。本院審酌被告四人所涉幫助洗錢之情節，認與正犯情節尚屬有間，爰
      均依刑法第三十條第二項規定減輕其刑。又犯洗錢防制法第九條第一項之洗錢
      罪，在偵查或審理中自白者，減輕其刑，該條例第九條第四項後段定有明文。
      按所謂在偵查或審判中自白，係指被告對於自己所為具備構成犯罪要件之事實
      ，在偵查或審判中向職司偵查或審判之公務員坦白陳述而言；至於對阻卻責任
      或阻卻違法之事由，有所主張或辯解，乃辯護權之行使，仍不失為自白（最高
      法院九十一台上字第四七二六號）。依卷內資料，被告四人犯前述幫助洗錢罪
      後，雖僅被告癸○○於本院審理中自白認罪，餘均否認犯罪，然被告丁○○於
      警詢時，被告癸○○、乙○○、甲○○於警詢及偵審中，均已坦白供述其等之
      犯罪事實，仍均應評價為自白，爰均依洗錢防制法第九條第四項後段規定遞減
      輕其刑。又被告丁○○曾於八十三年間因傷害、違反麻醉藥品管理條例案件，
      分別經本院及台灣桃園地方法院判處有期徒刑三月、四月確定，經定執行刑應
      執行有期徒刑六月確定，於八十四年六月十七日執行完畢，此有臺灣高等法院
      被告全國前案紀錄表在卷可按，其於前案有期徒刑執行完畢後五年以內再犯本
      件之罪，為累犯，應加重其刑，並依法先加重後遞減輕之。
  ２、本院審酌被告丁○○、癸○○、甲○○為貪圖私利，出借帳戶之存褶及提款卡
      予不法詐欺集團牟利，被告乙○○幫詐騙集團收購人頭帳戶，非但增加被害人
      尋求救濟之困難，亦使不法詐欺集團得以順利掩飾其常業詐欺所得財物，此外
      ，復參酌彼等素行狀況、生活狀況、智識程度、犯罪手段、所生危害、犯罪後
      態度等一切情狀，分別量處如主文所示之刑。而被告犯罪後，刑法第四十一條
      已於九十年一月十日修正公布生效，依該條第一項之規定，犯最重本刑為五年
  以下有期徒刑以下之刑之罪，而受六個月以下有期徒刑或拘役之宣告，因身體
      、教育、職業、家庭之關係或其他正當理由，執行顯有困難者，得以一元以上
      三元以下折算壹日（現已提高一百倍），易科罰金。比較新舊法，以新法有利
      被告，依刑法第二條第一項前段，應適用修正後刑法第四十一條第一項前段之
      規定，均諭知易科罰金之折算標準。
  ３、被告癸○○提供其前開帳戶幫助洗錢，得款五千元，已經被告癸○○於偵審中
      坦白承認；另被告丁○○提供其前開帳戶幫助洗錢，得款五千元，亦經共同被
      告乙○○於本院審理中供述明確；均應依洗錢防制法第十二條規定沒收之，如
      全部或一部不能沒收時，以其財產抵償之。至被告甲○○以約定一萬元之代價
      出借帳戶，因尚未取得約定款項，故不予宣告沒收抵償，附此敘明。
貳、無罪部分：
一、公訴意旨另以：被告辛○○於八十九年一月間某日，在台北縣板橋市○○路○段
    甲○○當時工作之處所，以一萬元之代價，向甲○○收取上開甲○○郵局帳戶（
    局號二四四一○一號、帳號0000000號）之存摺及提款卡，再行轉借予真
    實姓名年籍不詳之人士使用。因認被告辛○○涉有洗錢防制法第九條第一項之之
    幫助洗錢罪嫌云云。
二、按犯罪事實應依證據認定之，無證據不得推定其犯罪事實，刑事訴訟法第一百五
    十四條定有明文；次按認定犯罪事實，須依證據，而所謂證據，係指合法之積極
    證據就犯罪事實能為具體之證明者而言；又認定不利於被告之事實，須依積極證
    據，苟積極證據不足為不利於被告事實之認定時，即應為有利於被告之認定，更
    不必有何有利之證據，最高法院三十年上字第八一六號著有判例。再所謂「積極
    證據足以為不利被告事實之認定」，係指據為刑事訴訟法上證明之全盤證據資料
    ，無論其為直接證據或間接證據，在客觀上均須達於通常一般之人均不致於有所
    懷疑，而得確信其為真實之程度，始得據為有罪之認定，若其關於被告是否犯罪
    之證明未能達此程度，而有合理性懷疑之存在，致使無從形成有罪之確信，根據
    「罪證有疑，利於被告」之證據法則，即不得遽為不利於被告之認定，此觀諸最
    高法院七十六年台上字第四九八六號判例意旨自明。再我國刑事訴訟制度業已修
    正為以當事人進行主義為主，職權進行主義為輔，檢察官立於原告之地位，其對
    於被告之犯罪事實，本負有積極舉證之義務，且刑事被告原無自證無罪之義務，
    其在訴訟上所為之辯解，只須達於對起訴事證提出合理質疑之程度為已足，檢察
    官如對於被告所為之辯解仍有爭執，即應依照刑事訴訟法第一百六十一條之規定
    ，自負積極舉證之責，合先敘明。
三、本件公訴人認被告辛○○涉犯洗錢防制法第九條第一項之幫助洗錢罪嫌，無非係
    以共同被告甲○○於警詢時供述在前述時地將其上開郵局帳戶之存摺及提款卡，
    以一萬元代價交予被告辛○○，辛○○當時言明一個月後，辦理遺失等情之供詞
    ，以及偵查中被告甲○○經法務部調查局測謊結果，認其將係爭之郵局帳戶及存
    摺借予辛○○，經測試無情緒波動之反應，研判未說謊之測謊報告書為其論據。
    惟訊據被告辛○○堅決否認有何幫助洗錢之犯行，辯稱：從未向甲○○借用郵局
    帳戶，約五、六年前被告嫂嫂在我哥哥開的美容店工作，因為不接聽電話的事，
    他哥哥與我哥哥哥吵架，他們兄弟二人要打我哥哥，他怎麼可能把帳戶交給我等
    語。經查：
  １、按刑事訴訟法第一百五十六條第二項規定，被告之自白，不得作為有罪判決的
      唯一證據，仍應調查其他必要之證據，以查其是否與事實相符。其立法意旨乃
      在於防範被告自白之虛擬致與事實不符，故對自白在證據上之價值加以限制，
      明定須藉補強證據以擔保其真實性。又利用共同被告之自白或其他不利於己之
      陳述，作為認定其他共同被告犯罪之證據，不特與利用該被告自己之自白作為
      其犯罪之證明同有自白虛偽性之危險，亦不免有嫁禍於其他共同被告而為虛偽
      供述之虞。故就刑事訴訟法第一百五十六條第二項之立法意旨觀之，共同被告
      之自白或其他不利於己之陳述，固得作為認定其他共同被告犯罪之證據，但不
      得作為有罪判決之唯一證據，仍應調查其他必要之證據，以查其是否與事實相
      符，亦即仍須有補強證據以擔保該共同被告或不利於己陳述的真實性，始得採
      為斷罪之依據，並非絕對可由法院自由判斷該共同被告之自白或不利於己之陳
      述之證明力，若不為補強證據之調查，而專憑此項供述而為其他共同被告犯罪
      事實之認定，即與上開規定有違（最高法院八十九年度台上字第三○七三號判
      決參照）。本件共同被告甲○○於偵查中檢察官詢問時（九十一年一月十七日
      、四月十二日、五月二十二日、八月十二日），及本院審理中（九十二年二月
      二十日、三月六日、三月二十七日）均一致供稱系爭帳戶借給被告辛○○使用
      ，但均未切確言明交付存摺、提款卡之時間。然觀諸共同被告甲○○之前於八
      十九年十二月二十八日在嘉義縣警察局竹崎分局刑事組首次接受警詢時，供稱
      前開郵局帳戶存摺、印章及提款卡於『八十八年十一月間』在台北縣三重市朋
      友住處遺失不見（卷內嘉義縣警察局竹崎分局刑事偵查卷宗第一頁之警詢筆錄
      ）等語；嗣於九十年五月二十九日在刑事警察局接受警詢時，改稱於『八十九
      年一月間』將上開郵局帳戶交給其朋友即被告辛○○使用（九十年偵字第一九
      二五四號偵查卷宗第三頁反面至第四頁之警詢筆錄）等語，另於九十年七月十
      三日在板橋地檢署檢察官詢問時，再改稱前開帳戶借給辛○○用，伊將存摺、
      印章及提款卡於『八十九年二、三月間』在板橋市○○路○段伊上班處交給辛○○（九十偵九八○一號偵查卷宗第七頁反面）等語；其先後三次接受詢問時
      所供之時間相互出入，對照卷內該甲○○帳戶之郵政存簿儲金每日活動戶存提
      詳情表，原無存提款交易紀錄，於八十八年十二月二十一日存款餘額為二十一
      元（該日為郵局年度利息轉入存款金額基準日），之後自八十九年一月十二日
      起至一月二十四日、三月六日起至六月間方有大量存款及提款紀錄觀之，應以
      其中在刑事警察局接受警詢時所供於『八十九年一月間』將上開郵局帳戶借給
      其朋友使用等語較為平允可信。惟共同被告甲○○係於八十九年一月間是否確
      將該帳戶借給被告辛○○？亦或借予其他朋友？參諸被告辛○○所辯多年前雙
      方曾有口角怨隙一節，是共同被告甲○○所供將其上開帳戶借給被告辛○○云
      云，仍存有合理懷疑而不能形成不利被告辛○○之確切心證。
  ２、又測謊之理論依據為犯罪嫌疑人說謊必係為逃避法律效果，恐為人發現遭受法
      律制裁，在面對法律後果時即感受到外在環境中之危險，因人類的本能而驅使
      其作出說謊之自衛模式，此一本能即生理上自主神經系統迅速釋放能量，致內
      分泌、呼吸、脈膊及血液循環加速，使之有能量應付危機，測謊技術即在將受
      測者回答各項問題時之生理反應變化，使用測量儀器以曲線之方式加以記錄，
      藉曲線所呈現生理反應之大小，以受測者回答與案情相關的問題之生理反應與
      回答預設為情緒上中立問題的平靜反應作比較，而判斷受測者有無說謊。然人
      之生理反應受外在影響因素甚夥，諸如疾病、高度冷靜的自我抑制、激憤的情
      緒、受測以外其他事件的影響等，並不僅止於說謊一項，且與人格特質亦有相
      當之關連，亦不能排除刻意自我控制之可能性，是以縱使今日之測謊技術要求
      對受測者於施測前後均須進行會談，以避免其他因素之干擾，惟科學上仍不能
      證明此等干擾可因此而完全除去之，是以生理反應之變化與有無說謊之間，尚
      不能認為有絕對之因果關係；況科學鑑識技術重在「再現性」，亦即一再的檢
      驗而仍可獲得相同之結果，如指紋、血型、去氧核糖核酸之比對，毒品、化學
      物質、物理性質之鑑驗等，均可達到此項要求，而可在審判上得其確信，至於
      測謊原則上沒有再現性，蓋受測之對象為人，其生理、心理及情緒等狀態在不
      同的時間不可能完全相同，與前開指紋比對或毒品鑑驗之情形有異，加之人類
      有學習及避險之本能，一再的施測亦足使其因學習或環境及過程的熟悉而使其
      生理反應之變化有所不同，故雖測謊技術亦要求以再測法而以兩次以上之紀錄
      進行研判，然與現今其他於審判上公認可得接受之科學鑑識技術相較，尚難藉
      以獲得待證事實之確信，是本院認測謊技術或可作為偵查之手段，以排除或指
      出偵查之方向，然在審判上尚無法作為認定有無犯罪事實之基礎。況如前所述
      ，所謂補強證據，既係據以擔保共同被告陳述之真實性，自須求諸共同被告供
      述以外其他相當真實性之證據（參考最高法院八十七年台上字第二○○六號判
      決），不得僅將共同被告之陳述內容經測謊後，以研判未說謊之測謊報告為立
      論作為補強證據，致生供述證據自為循環補強之違誤。本件被告辛○○堅決否
      認有向共同被告林子祥借用帳戶，此外又查無其他足可積極佐證共同被告甲○○所為不利被告辛○○之自白之補強證據，依照前述說明，自不能僅憑共同被
      告甲○○前開有瑕疵之自白，遽行採為認定被告辛○○有罪之唯一依據，應認
      檢察官所訴被告辛○○之犯罪事實不能證明，此部分爰為被告辛○○無罪之諭
      知。
參、適用之法律：
    依刑事訴訟法第二百九十九條第一項前段、第三百零一條第一項前段，洗錢防制
    條例第九條第一項、第四項後段、第十二條，刑法第二條第一項前段、第十一條
    前段、第三十條第二項、第四十七條、第四十一條第一項前段，罰金罰鍰提高標
    準條例第二條，判決如主文。
本案經檢察官丙○○提起公訴暨全程到庭執行職務
中      華      民      國    九十二    年      四      月      十      日
                                  臺灣板橋地方法院刑事第一庭
                                    審判長法  官  梁宏哲
                                          法  官  高玉舜
                                          法  官  劉景宜
右正本證明與原本無異。
如不服本判決，應於判決送達後十日內，向本院提出上訴狀。
                                          書記官  張文惠
中      華      民國    九十二    年      四      月      十一    日
附錄本案論罪科刑法條：
洗錢防制法第九條
洗錢者，處五年以下有期徒刑，得併科新臺幣三百萬元以下罰金。
以犯前項之罪為常業者，處一年以上七年以下有期徒刑，併科新臺幣一百萬元以上一
千萬元以下罰金。
法人之代表人、法人或自然人之代理人、受雇人或其他從業人員，因執行業務犯前二
項之罪者，除處罰行為人外，對該法人或自然人並科以各該項所定之罰金。但法人之
代表人或自然人對於犯罪之發生，已盡力為防止行為者，不在此限。
犯前三項之罪，於犯罪後六個月內自首者，免除其刑；逾六個月者，減輕或免除其刑
；在偵查或審判中自白者，減輕其刑。


司法院資訊處製作；財團法人民間司法改革基金會備份。
